【裁判字號】    92,台上,1431
【裁判日期】    920703
【裁判案由】    請求返還買賣價金
【裁判全文】
最高法院民事判決                              九十二年度台上字第一四三一號
    上  訴  人  乙○○
                丙○○
    共      同
    訴訟代理人  向文英律師
    被 上訴 人  甲○○
右當事人間請求返還買賣價金事件，上訴人對於中華民國九十年八月七日台灣高等法
院台南分院第二審判決（九十年度上字第一○三號），提起上訴，本院判決如左：
    主  文
上訴駁回。
第三審訴訟費用由上訴人負擔。
    理  由
本件被上訴人主張：兩造於民國八十六年五月十日訂立買賣契約，由伊以新台幣（下
同）一千八百七十七萬二千五百元向上訴人乙○○購買坐落台南市○○區○○段七○
一地號土地及其上上訴人丙○○所有建號六一九號即門牌台南市○○路○段一二五號
房屋（下稱系爭房地），已同時支付定金六十萬元予上訴人。嗣因系爭房地不符自用
住宅優惠稅率申報土地增值稅之條件，雙方雖於八十六年七月九日已解除買賣之物權
契約，但就買賣之債權契約是否一併解除尚有爭執。因上訴人堅稱伊於同年月二十五
日原擬貸予上訴人而交付之五百萬元係買賣價金之一部，乃於系爭房地得按自用住宅
優惠稅率申報土地增值稅時，仍通知伊依約繳納餘款及配合辦理所有權移轉登記，惟
為伊所拒。詎上訴人竟於催告伊繳款未果後向伊表示解除契約，並沒收伊交付之五百
六十萬元，以之作為違約金，顯非合理。爰本於違約金酌減請求權，求為命上訴人連
帶給付（返還）伊五百萬元及自起訴狀繕本送達翌日（八十九年十二月十三日）起加
付法定遲延利息之判決（第一審命上訴人給付被上訴人四百五十萬元本息，駁回被上
訴人其餘五十萬元本息及上訴人應「連帶」給付部分之請求。被上訴人對於該「連帶
」給付敗訴部分，未聲明不服）。
上訴人則以：兩造所簽訂之買賣契約第十條有關：違約時賣方得沒收買方已給付款項
或賣方應加倍退還買方已給付款項之約定，性質上為懲罰性違約金，被上訴人既違約
在先，伊依約定沒收被上訴人已給付之款項，自無不合。況被上訴人於簽約時，明知
訂有懲罰性違約金，仍於自願給付定金六十萬元、部分價金五百萬元後，執意悔約，
顯見其早有接受懲罰之心理準備，事後再爭執違約金過高，要求全部返還，亦屬無理
等語，資為抗辯。
原審斟酌全辯論意旨及調查證據之結果，以：被上訴人依系爭房地買賣契約先後支付
之六十萬元及五百萬元，兩造原係以「價金」而非「違約金」之意思為給付及受領。
該已付價金既經上訴人以被上訴人違約為由，於解除買賣契約後以之作為違約金而予
沒收，被上訴人自得就該性質上為損害賠償總額預定性之違約金，請求法院斟酌該遭
沒收之價金即違約金是否過高及應否酌減。經查系爭房地買賣契約成立後，因上訴人
之土地不符合以自用住宅優惠稅率申報土地增值稅，雙方乃同意延後辦理所有權移轉
登記，被上訴人僅須支付原應支付價金六百萬元中之五百萬元，並由上訴人以系爭房
地設定四百五十萬元之抵押權予被上訴人，即系爭房地買賣契約之未能依照原訂內容
履行，原係因上訴人之事由所致。上訴人於簽約滿一年而得以自用住宅優惠稅率申報
土地增值稅後，催告被上訴人依約履行，為被上訴人所拒，上訴人固得解除契約並依
約沒收已付定金及價金，但因上訴人對於系爭契約之解除，亦應負擔相當責任，故被
上訴人主張其已付之五百六十萬元均作為違約金而遭沒收，顯屬過高，應予酌減，即
屬有據。按系爭買賣契約約定之土地價金為每坪十七萬元，依土地面積一○五．七二
○七二五坪計算，其價值為一千七百九十七萬二千五百二十二元，與前次移轉現值六
百七十八萬二千九百零二元相差一千一百十八萬九千六百二十元，上訴人原應繳納該
差額百分之五十即五百五十九萬餘元之土地增值稅，如依自用住宅優惠稅率計算，則
僅須繳納一百十一萬餘元，上訴人因此可獲減少支出土地增值稅約四百四十八萬元之
利益，以其沒收被上訴人所支付之定金及價金計五百六十萬元扣除該減少增值稅之利
益，上訴人因被上訴人之違約所受損害，約為一百十二萬元。參以上訴人僅設定四百
五十萬元抵押權予被上訴人以為擔保，亦見上訴人認被上訴人違約不買時，其所能獲
得之預期利益為未設定抵押權之一百十萬元。再以買賣總價金計算，該一百十萬元已
為總價金之百分之五．八強，較法定週年利率為高，堪稱合理。至上訴人因契約解除
所生之損害，尚不在審酌之列。故斟酌上情及一般客觀事實、社會經濟狀況、當事人
於違約時所受損害及債務人若能如期履行債務時債權人可得受之利益等情，被上訴人
請求酌減違約金，於減至一百十萬元部分即上訴人所得沒收作為違約金者以該一百十
萬元為適當。扣除後，其餘之價金四百五十萬元，自應返還被上訴人。為其心證之所
由得，因而維持第一審所為命上訴人給付被上訴人四百五十萬元本息之判決，駁回上
訴人之上訴，經核於法洵無違誤。上訴人雖指稱：原審認定被上訴人就違約事實應負
全部責任，竟又謂上訴人尚應負相當責任，前後矛盾；且法律並未規定債務人不履行
債務若係肇因於債權人，法院亦得減少違約金；又原審以法定利率作為酌減違約金之
標準，顯有不當云云。惟查：原審認定被上訴人應負違約之責任，並以被上訴人之違
約，肇因於上訴人之土地增值稅利益，因認上訴人沒收被上訴人所付之五百六十萬元
作為違約金，顯屬過高，應予酌減，並無矛盾。且按與有過失之減輕賠償金額或免除
之規定，不以侵權行為之法定損害賠償請求權為限，即契約之損害賠償，除有反對之
特約外，於計算賠償金額時，亦難謂無其適用（本院五十四年台上字第二四三三號判
例參照）。本件兩造間違約金之約定，性質上既為損害賠償總額之預定，則原審斟酌
上訴人為己利、延後契約之履行，終致被上訴人違約，認應酌減違約金，始屬公允，
即無不當。此外，原審將法定利率作為酌減違約金計算標準之一，非以法定利率為酌
減之唯一標準，仍無不合。上訴論旨，徒就原審取捨證據、認定事實、解釋契約之職
權行使為指摘，聲明廢棄原判決於其不利部分，非有理由。
據上論結，本件上訴為無理由。依民事訴訟法第四百八十一條、第四百四十九條第一
項、第七十八條，判決如主文。
中      華      民      國    九十二    年      七      月      三      日
                              最高法院民事第七庭
                                  審判長法官  蘇  茂  秋
                                        法官  徐  璧  湖
                                        法官  朱  建  男
                                        法官  蘇  達  志
                                        法官  沈  方  維
      右正本證明與原本無異
                                              書  記  官
中      華      民      國    九十二    年      七      月     十五     日
                                                                      Ｍ


司法院資訊處製作；財團法人民間司法改革基金會備份。
